臺灣臺中地方法院刑事判決
108年度交易字第592號
公  訴  人  臺灣臺中地方檢察署檢察官
被      告  吳慧芳


上列被告因過失致死案件，經檢察官提起公訴（107年度偵字第2
9515號），本院判決如下：
    主    文
吳慧芳無罪。
    理    由
一、公訴意旨略以：被告吳慧芳於民國107年6月7日下午，駕駛
    車牌號碼0000-00號自用小客車，沿臺中市豐原區中山路由
    南往北方向直行，於同日15時43分許，行經豐原區中山路與
    府前街交岔路口，原應注意車前狀況，竟疏未注意，適有被
    害人何順烈騎乘車牌號碼000-000號普通重型機車，沿豐原
    區中山路由北往南方向直行，行經前開交岔路口欲左轉府前
    街，被告駕駛之自用小客車右前車頭與被害人騎乘機車車身
    右側擦撞，被害人因而人車倒地，受有頭部外傷併顱內出血
    、右側血胸、主動脈剝離等傷害，經送往衛生福利部豐原醫
    院，於107年6月8日病危出院，於同日凌晨2時20分許死亡。
    因認被告涉犯修正前刑法第276條第1項之過失致死罪嫌等語
    。
二、按犯罪事實應依證據認定之，無證據不得認定犯罪事實；不
    能證明被告犯罪者，應諭知無罪之判決，刑事訴訟法第154
    條第2項、第301條第1項定有明文。而認定犯罪事實所憑之
    證據，雖不以直接證據為限，間接證據亦包括在內。然無論
    直接或間接證據，其為訴訟上之證明，須於通常一般之人均
    不致於有所懷疑，而得確信其為真實之程度者，始得據之為
    有罪之認定，倘其證明尚未達到此一程度，而有合理之懷疑
    存在，致無從為有罪之確信時，即應為無罪之判決。又檢察
    官就被告犯罪事實，應負舉證責任，並指出證明之方法，刑
    事訴訟法第161條第1項定有明文。因此，檢察官對於起訴之
    犯罪事實，應負提出證據及說服之實質舉證責任。倘其所提
    出之證據，不足為被告有罪之積極證明，或其指出證明之方
    法，無從說服法院以形成被告有罪之心證，基於無罪推定之
    原則，自應為被告無罪之判決(最高法院76年台上字第498 6
    號、92年台上字第128號判例可資參照)。
三、公訴意旨認被告涉犯過失致死罪嫌，無非係以被告供述、證
    人何英全之指述、道路交通事故現場圖、調查報告表㈠、㈡、
    現場照片、衛生福利部豐原醫院診斷證明書、臺灣雲林地方
    檢察署相驗屍體證明書、檢驗報告書、臺中市車輛行車事故
    鑑定委員會鑑定意見書等件為其主要論據。
四、訊據被告固坦承於上開時、地與被害人發生車禍並導致被害
    人死亡，惟堅決否認有何過失致死之犯行，辯稱：被害人突
    由對向車道橫切左轉往府前街，看到被害人後有按喇叭及緊
    急剎車，但已無足夠反應時間及距離煞停等語，經查：
㈠、被告與被害人於上開時、地發生車禍，被害人因而人車倒地
    ，並受有頭部外傷併顱內出血、右側血胸、主動脈剝離之傷
    害，業據被告供述在卷（見相卷第5至6頁、第44頁、偵2951
    5號卷第7正反頁），且有臺中市政府警察局道路交通事故現
    場圖、道路交通事故調查報告表(一)及(二)各1份、現場照
    片27張、路口監視器翻拍照片4張、衛生福利部豐原醫院診
    斷證明書1份附卷可稽（見相卷第12頁、第13至13-1頁、第1
    7至30頁、第31至32頁、第42頁），嗣被害人於107年6月8日
    2時20分許因出血性休克死亡，復有相驗屍體證明書、檢驗
    報告書各1份(見相卷第46頁、第51至63頁)在卷可稽，是就
    此部分，堪先認定為真實。
㈡、按汽車行駛時，駕駛人應注意車前狀況，並隨時採取必要之
    安全措施，道路交通安全規則第94條第3項定有明文，此固
    屬駕駛動力交通工具者所應共同遵循之基本注意義務，賦予
    汽車駕駛人於汽車行駛時，對車輛行駛方向動態能充分掌握
    之一般注意義務，使汽車駕駛人能對車前狀況有所預見，並
    進而避免碰撞等危險結果之發生，惟其前提，亦須限於有注
    意之可能性，倘事出突然，行為人對於車前狀況不可預見，
    且無充足時間可採取適當之措施者，法律自不能強人所難，
    任意課予行為人防範或避免結果發生之義務。次按汽車駕駛
    人依規定遵守交通規則行車時，得信賴其他汽車駕駛人亦能
    遵守交通規則，故關於他人違規行為所導致之危險，僅就可
    預見，且有充足時間可採取適當之措施以避免結果之發生時
    ，負其責任，對於他人突發不可知之違規行為並無防止之義
    務。又刑法上之過失犯，以行為人對於犯罪結果之發生按其
    情節應注意，並能注意，而不注意者，始克相當；若事出突
    然，依當時情形，不能注意時，縱有結果發生，仍不得令負
    過失責任。復所謂信賴原則，指行為人在社會生活中，於從
    事某種具有危險性之特定行為時，如無特別情事，在可信賴
    被害者或其他第三人亦會相互配合，謹慎採取適當行動，以
    避免發生危險之適當場合，倘因被害者或其他第三人之不適
    當行動，而發生事故造成損害之結果時，該行為人不負過失
    責任。依此一原則，汽車駕駛人應可信賴參與交通行為之對
    方，亦將同時為必要之注意，相互為遵守交通秩序之適當行
    為，而無考慮對方將會有違反交通規則之不當行為之義務。
    故汽車駕駛人如已遵守交通規則，且為必要之注意，縱有死
    傷結果之發生，其行為仍難認有過失可言。又為提昇交通工
    具效能以促進交通快捷迅速，並兼顧維護交通秩序以保障公
    眾行的安全，凡參與交通之車輛駕駛人、行人及其他使用道
    路者，均負有預防危險發生之注意義務，故任何駕駛人、行
    人或其他使用人，均可信賴其餘參與交通或使用道路者，亦
    能遵守交通規則，並互相採取謹慎注意之安全行為。本此信
    賴原則，任一參與交通或使用道路之人並無必須預見其他參
    與交通或使用道路者之違規或不安全行為，以防止事故發生
    之注意義務；如信賴他人因遵守交通規則將為一定行為，而
    採取相對應之適當措置時，即可認已盡其注意義務。然於有
    充分餘裕得以迴避事故之發生者，既尚能在於己無損之情況
    下，採取適當舉措以避免損害他人之生命、身體及其他財產
    利益，基於社會相當性之考量，始有防免事故發生之注意義
    務（最高法院87年度台上字第2457號、88年度台上字第1852
    號、96年度台上字第6159號判決意旨均可資參照）。
㈢、本案車禍事故之發生經過，經委託逢甲大學車輛行車事故鑑
    定研究中心鑑定，經鑑定單位依科學儀器所測得之結果，監
    視器影像每格平均為0.167秒(見本院卷第291頁)，監視器顯
    示時間15：43：32秒第5格，被害人騎乘之機車至中山路與
    府前街路口準備左轉未顯示方向燈，於15：43：34秒第4格
    被害人已駛至前揭路口處，且被告靠右行駛準備超越前方左
    方向燈亮起之案外車，並繼續直行，於15：43：35秒第2格
    被害人騎乘之機車自前揭路口左轉行駛至對向車道，於15：
    43：35秒第6格，被害人尚未行駛至被告行駛路徑前方，於1
    5：43：36秒第4格被告與被害人發生碰撞，於15：43：37秒
    第2格被告之車輛已完全停止行進（見本院卷第315至323頁
    ）；被告行車紀錄器，每格代表時間為0.033秒(見本院卷第
    293至294頁)，顯示時間15：43：14秒（第1334格），被害
    人之機車進入畫面左側，於15：43：15秒（第1353格）被害
    人出現在畫面正中間，於15：43：15秒（第1357格）兩車發
    生碰撞且被害人手肘接觸被告車輛引擎蓋(見本院卷第327至
    329頁），綜合上開客觀事證，足見係被害人機車當時停在
    無左轉燈之交岔路口時，未顯示方向燈隨即左轉，復未緩慢
    向前並再次確認對向有無直行車，進而駛入被告行向之車道
    ，致被告見狀因閃避不及而發生碰撞。按「汽車：指在道路
    上不依軌道或電力架線而以原動機行駛之車輛（包括機車）
    」、「駕駛人駕駛汽車，應遵守道路交通標誌、標線、號誌
    之指示」、「汽車行駛至交岔路口，轉彎車應讓直行車先行
    」，道路交通安全規則第2條第1項第1款、第90條第1項、第
    102條第1項第7款分別定有明文，則被害人騎乘機車自應遵
    守前揭規定，以避免事故，詎竟疏未注意及此，率爾左轉，
    致被告煞車不及而撞擊，被告對此突然之舉動，自無從注意
    防免，尚難據此即認其有過失。
㈣、公訴意旨雖以臺中市車輛行車事故鑑定委員會之鑑定意見認
    為被告駕駛自用小客車，行經設有行車管制號誌交岔路口，
    駛越左前方案外車輛後，疏未注意車前狀況適採安全措施，
    為肇事次因（見偵29515號卷第10至11頁）等語，然認定被
    告有未注意車前狀況的過失，前提需先認定依當時的情況，
    被告在發生撞擊被害人前的若干距離，已有觀察或發現被害
    人左轉的機會與可能，且依當時的距離，被告有充分的時間
    採取減慢速度、煞車暫停或變換車道等迴避措施的可能，僅
    因被告一時粗心而未能及早發現被害人，以致錯失採取迴避
    錯失的機會，始能認定被告有疏未注意車前狀況的過失。經
    本院再送逢甲大學車輛行車事故鑑定研究中心鑑定結果：依
    被告車車頭基準點通過停止線後至通過行穿線之時間與距離
    計算被告駕駛自用小客車與被害人發生碰前之平均車速約為
    33.08公里/小時。被告看見被害人車輛之時間點至碰撞發生
    前共有1.336秒（15秒/90格=0.167秒/格，【1277格-1269格
    】×0.167秒=1.336秒）時間採取反應措施(見本院卷第299至
    301頁）。然駕駛人在緊急應變時，尚需相當之反應時間（
    即從人的眼睛看到信號那一刻起，歷經判斷而到真正開始反
    應的時間間隔），又一般駕駛人有預警反應時所需之反應時
    間為0.75秒，若無預警反應時所需之反應時間為1.25秒，則
    依被告當時駕駛之自用小客車之平均車速約為33.08公里/小
    時，被告以有預警反應情形，將車輛煞停時間需約2秒，倘
    為無預警反應情形，將車輛煞停所需時間為2.5秒，此有逢
    甲大學110年1月6日逢建字第1100000339號函檢附之車輛行
    車事故鑑定研究中心鑑定報告書在卷可按（見本院卷第281
    至347頁），復參酌前揭道路交通事故調查報告表㈠、交通部
    公佈之「汽車行駛距離及反應距離一覽表」、「汽車煞車距
    離、行車速度及道路摩擦係數對照表」，被告時速為33.08
    公里，其反應所需距離約需有6.89公尺(計算式：每秒行駛
    距離乘0.75秒，即33.08公里÷3600秒×0.75秒=6.89公尺)；
    其反應後，煞車距離約需5.29公尺(計算式：5.6公尺35公
    里×33.08公里=5.29公尺)至6.52公尺(6.9公尺÷35公里×33.0
    8公里=6.52公尺)，故其反應及煞車距離合計約12.18至13.4
    1公尺(計算式：6.89公尺+5.29至6.52公尺)，是被告以時速
    33.08公里速度行駛，須給被告至少約12.18至13.41公尺之
    反應及煞車距離，其始能及時採取必要之安全措施而防免本
    件車禍之發生，則被告最初可發現被害人車輛（15：43：35
    秒第2格）至兩車碰撞（15：43：36秒第4格）之前，顯然不
    足2秒的反應時間，且於被告通過行人穿越道至兩車碰撞點(
    被害人車輛刮地痕起點前，見本院卷第297頁)，亦僅相距11
    .2公尺(計算式：27.2公尺【中山路停止線至中正路停止線
    距離】-6.7公尺【停止線至行人穿越道】-3公尺【行人穿越
    道】-4.4公尺【碰撞後被告車輛與中正路路口距離】-1.9公
    尺【刮地痕】，見本院卷第297頁、第339頁，相卷第12頁)
    ，實無足夠時間、距離可供其做安全煞停或其他適當規避危
    險等必要之安全措施以防免兩車撞擊之動作，灼然甚明。況
    本案被告於兩車發生撞擊前，因被告原行駛之車道前方有案
    外車輛正在停等準備左轉，被告遂切至右側車道後欲往前行
    駛，適時被害人亦在案外左轉車前方準備左轉，被告車輛左
    前方視線遭前方案外左轉車所遮避，此有監視器翻拍影像及
    被告行車紀錄器翻拍影像在卷可證(見本院卷第82頁上圖、
    第315頁圖2至第317頁、第325頁)，進而影響或阻礙被告提
    前觀察或注意到被害人行駛動態的可能與機會，依前揭說明
    ，尚難期待被告能注意到欲左轉之被害人，迨被告於發現被
    害人騎乘之機車左轉駛入其行駛之車道1.336秒內即發生撞
    擊，實屬猝不及防，其時間之短暫，既不足以有所反應被害
    人行車動態，以致因閃避不及而發生事故，此本於用路人之
    信賴原則，駕駛人應可信賴參與交通行為之對方，亦將同時
    為必要之注意，相互為遵守交通秩序之適當行為，而無考慮
    對方將會有違反交通規則之不當行為之義務。亦即，被告注
    意己身行車動態並遵守交通安全規則已足，關於被害人違規
    行為所導致之危險，僅就可預見，且有充足時間、距離可採
    取適當之措施以避免結果之發生時，負其責任，則被告對於
    被害人所為猝不及防，且突發不可知之違規行為客觀上並無
    可能防止，自無防止之義務，當無從認其有充分餘裕得以迴
    避事故之發生，自難苛責令其負過失責任。臺中市車輛行車
    事故鑑定委員會之鑑定意見，就被告於發生撞擊前的何時與
    若干距離，即有預見被害人左轉的可能，隻字未提，致無從
    理解鑑定意見判定被告有疏未注意車前狀況之過失的理由，
    其鑑定意見自難予以採納，併予敘明。
㈤、綜上，本案屬猝不及防之道路交通事故，被告發現被害人騎
    乘機車左轉時，兩車已相當接近並於1.336秒內發生碰撞，
    無充足反應時間、距離供被告閃避，則在被告發現後即時煞
    車，已盡力採取相對應之適當措置，自無檢察官所指之疏未
    注意車前狀況之過失，被告本於信賴原則而在該路段車道直
    行，擁有路權，雖不幸發生事故，其並無能注意，而不注意
    情形者，只因事出突然而無法避免，其行為自無過失可言。
五、綜上所述，本案依檢察官所舉各項證據方法，尚不足使其所
    指被告涉犯過失致死之犯罪事實達於無所懷疑，而得確信為
    真實之程度，即屬不能證明被告犯罪，揆諸前揭說明，應為
    無罪判決之諭知。
據上論斷，應依刑事訴訟法第301條第1項前段，判決如主文。
本案經檢察官劉文賓提起公訴，檢察官黃雅鈴、沈淑宜、李濂到
庭執行職務。
中　　華　　民　　國　　110 　年　　10　　月　　26　日
                  刑事第十五庭  法  官  張雅涵
以上正本證明與原本無異。
檢察官如不服本判決應於收受送達後20日內向本院提出上訴書狀
，並應敘述具體理由；其未敘述上訴理由者，應於上訴期間屆滿
後20日內向本院補提理由書（均須按他造當事人之人數附繕本）
「切勿逕送上級法院」。
                                書記官  曾惠雅
中　　華　　民　　國　　110 　年　 10 　  月　　26　日